【裁判字號】    96,重訴,958
【裁判日期】    971114
【裁判案由】    拆屋還地等
【裁判全文】
臺灣臺北地方法院民事判決             96年度重訴字第958號
原      告  甲○○
即反訴被告
訴訟代理人  施竣中律師
複代理人    丁○○
被      告  乙○○
即反訴原告
訴訟代理人  蔡調彰律師
上列當事人間拆屋還地等事件，本院於民國97年10月20日言詞辯
論終結，判決如下：
    主      文
原告之訴及假執行之聲請均駁回。
訴訟費用由原告負擔。
兩造共有坐落臺北市○○區○○段一小段第五三八、五三八之一
、五三八之二地號、地目建、面積一百三十七平方公尺土地，准
予合併分割，即附圖所示A 、B 、C 部分一百三十六平方公尺，
分歸反訴原告取得；如附圖所示D 部分一平方公尺，分歸反訴被
告取得。反訴原告並應補償新臺幣捌佰伍拾萬元予反訴被告。
訴訟費用由反訴被告負擔三分之一；餘由反訴原告負擔。
    事實及理由
甲、本訴部分
一、原告主張：伊於民國95年8 月22日自訴外人丙○○移轉取得
    坐落臺北市○○區○○段1 小段538 、538 之1 地號土地（
    下稱系爭土地），為系爭土地之共有人。系爭土地原係訴外
    人陳稻興（被告之被繼承人）、陳義農（於44年1 月31日死
    亡，持分由吳胤男、陳炎耀、陳欽熙、陳欽毅、張陳見、陳
    娟繼承）、陳厚罷（於49年7 月29日死亡，持分由陳玉煙、
    陳鄭雙繼承，復於61年4 月14日將持分出售予訴外人陳高氣
    ，再由丙○○於87年3 月18日，以繼承為原因辦理登記）共
    有，持分各1/3 ，詎被告明知陳厚罷、陳義農業已死亡，竟
    於55年間未經全體共有人同意，以偽造陳厚罷、陳義農簽章
    方式，偽造土地使用權證明書、同意書，逕自在系爭土地興
    建門牌號碼臺北市○○街82巷41號加強磚造3 層樓建物（建
    號：臺北市○○區○○段1 小段2958建號，占用土地面積91
    平方公尺，下稱系爭房屋），並違規增建第4 層，無權占有
    系爭土地。嗣後被告雖陸續因繼承、買賣取得系爭土地持分
    2/3 ，卻始終未得另共有人陳高氣之同意，拒不拆除系爭建
    物歸還土地予全體共有人。爰依所有權、侵權行為、不當得
    利法律關係，求為命被告拆屋還地，並給付相當於租金之不
    當得利等語。併聲明：(一)被告應將坐落臺北市○○區○○段
    1 小段538 、538-1 地號土地上之門牌號碼臺北市○○街82
    巷41號之4 層建物及增建物（占用土地面積91平方公尺）拆
    除，返還予原告及全體共有人；並自95年9 月18日起至返還
    土地之日止，按月給付新臺幣（下同）1 萬3557元。(二)願供
    擔保請准宣告假執行。
二、被告則以：系爭土地及其上建號臺北市○○段○ ○段399 建
    號房屋（門牌號碼為臺北市○○街42號）於41年7 月26日登
    記陳稻興、陳厚罷、陳義農兄弟各持分1/3 ，由兄弟各就土
    地及其上木造平房連同增建部分，按土地兩端齊東街、齊東
    街82巷，劃定分管使用範圍，由陳厚罷使用面向齊東街之門
    牌42號木造平房及增建部分前段1/3 ，陳義農使用居住木造
    平房及增建部分中間1/3 部分，陳稻興則使用木造平房及增
    建部分後段1/3 部分即面向齊東街82巷之41號房屋。55年間
    陳稻興以原劃定使用面向齊東街82巷之1/3 土地，連同陳義
    農劃定使用中間1/3 土地，持分共2/3 ，以被告為起造人興
    建系爭房屋，惟仍保留並未逾越原陳厚罷劃定使用之齊東街
    42號前端1/3 土地及建號399 號木造平房。嗣陳高氣自陳厚
    罷之繼承人買受取得劃定使用之42號前端1/3 木造平房，並
    將之拆除，興建磚造平房，未辦理保存登記，再輾轉出售予
    原告，原告向丙○○買受42號房屋時，係按現況點交，當可
    知悉共有人已劃定使用範圍土地及建物各自占有管領，自應
    受分管契約拘束，不得請求拆屋還地等語置辯。併聲明：(一)
    如主文第1 項所示。(二)如受不利判決，願供擔保請准宣告免
    假執行。
三、查：原告主張其於95年8 月22日自丙○○移轉取得系爭土地
    所有權應有部分1/3 及其上門牌號碼臺北市○○街42號房屋
    。而丙○○為陳高氣之繼承人，於87年3 月18日以繼承為原
    因辦理登記，陳高氣又係於61年4 月14日向陳玉煙、陳鄭雙
    購買系爭土地應有部分及42號房屋，而系爭土地原為陳稻興
    、陳義農、陳厚罷等3 人共有，應有部分各1/3 ，嗣陳稻興
    等人死亡後，被告陸續因繼承、買賣取得系爭土地應有部分
    2/3 ，為系爭土地共有人，並在如附圖所示A 、B 部分面積
    91平方公尺上搭建系爭建物等情，有臺北市土地登記簿、地
    籍圖謄本、土地及建物登記簿謄本、異動索引、照片、建築
    物使用申請書、建物測量成果圖、地籍圖、新建工程設計圖
    等為證（見北調卷第10至18頁、第20至21頁、第23、48頁、
    本院卷(一)第13、35頁、第90、91、96、205 頁），復為兩造
    所不爭執，並經本院勘驗現場屬實，製有勘驗筆錄及土地複
    丈成果圖在卷（見本院卷(一)第50至51頁、第74頁），堪信為
    真實。
四、原告主張：被告無權占有如附圖所示A 、B 部分土地興建系
    爭房屋，惟為被告所否認，並以上揭情詞置辯，則本件爭點
    厥為：(一)系爭土地共有人間是否存有分管契約？(二)若有，原
    告應否受該分管契約拘束？
五、法院之判斷：
  (一)系爭土地共有人間是否存有分管契約？
  1.按共有物，除契約另有訂定外，由共有人共同管理之，民法
    第820 條第1 項定有明文。是共有人間，就共有物，非不得
    約定共有物之特定部分，由某共有人管理之，此項約定，即
    為共有物之分管契約。又共有物分管契約，不以共有人明示
    之意思表示為限，共有人默示之意思表示，亦包括在內。惟
    所謂默示之意思表示，係指依共有人之舉動或其他情事，足
    以間接推知其效果意思者而言（最高法院87年度台上字第
    1359 號 判決意旨參照）。且共有物分管之約定，不以訂立
    書面為要件，倘共有人間實際上劃定使用範圍，對各自占有
    管領之部分，互相容忍，對於他共有人使用、收益，各自占
    有之土地，未予干涉，已歷有年所，即非不得認有默示分管
    契約之存在（最高法院83年度台上字第1377號、96年度台上
    字第2623號判決意旨參照）。
  2.查：系爭土地及其上399 建號木造1 層建物於41年7 月26日
    登記陳稻興、陳厚罷、陳義農等3 人各持分1/3 ，有土地登
    記簿及建物登記謄本可稽（見北調卷第13頁、本院卷(一)第17
    至18頁）；而系爭房屋係以被告為起造人，持訴外人陳厚罷
    、陳義農、陳稻興於55年9 月6 日出具之土地使用權證明書
    ，及陳義農、陳稻興於55年10月18日出具之同意書向主管機
    關申請建築執照，自55年11月動工，迄56年5 月20日竣工等
    情，亦有上開建築物使用申請書、土地使用權證明書、同意
    書為證（見北調卷第23至26頁）；依卷附共有人陳義農、陳
    稻興出具同意書記載：「一存在於本市○○街42號之舊有木
    造房屋乙座，確實為本人所有無誤…。二現竊民將該屋讓與
    乙○○使用，並同意乙○○君拆除舊有房屋，以便申請營造
    執照。…」（見北調卷第25頁），若系爭土地共有人間並無
    分管約定，就系爭土地劃分區占有使用，豈能僅因陳義農、
    陳稻興出具同意書，而非由全體共有人出具同意書，即獲准
    在系爭共有土地上興建系爭41號房屋；再觀諸臺北市建成地
    政事務所有關中正區○○段○ ○段399 建號建物滅失勘查及
    登記疑義乙案案情說明略以：「…經依登記資料記載重測前
    幸段160- 20 地號（重測後為臨沂段1 小段538 地號）現場
    勘查結果，該地後土地上除申請人乙○○所有齊東街82巷41
    號（3 層樓）建物外，尚有同街42號磚造平房存在，原登記
    之木造平房（本案建物）已不存在，…」（見本院卷(一)第16
    頁），且有42號磚造房屋拆除前後照片為證（見本院卷(一)第
    46 至47 頁），是系爭土地上存有被告興建之41號3 層房屋
    及42號1 層磚造房屋各1 幢，洵堪認定；又陳查某自54年11
    月26日設籍42號，83年10月26日變更戶長為其配偶陳高氣，
    有戶籍資料可參（見本院卷(一)第247 至248 頁），據證人丙
    ○○到庭證述：「齊東街42號房屋我從民國50幾年住到70幾
    年」、「我母親當時跟別人購買42號木造1 層房屋（牆壁為
    磚造），範圍約為14坪左右，有獨立出入口，另外一邊房屋
    原本有互通，在賣給我母親之後，我母親砌牆隔起來」、「
    我是賣42號房屋全部，基地只有系爭土地應有部分1/3 」等
    語（見本院卷(一)第241 頁），而陳高氣又係向陳厚罷之繼承
    人陳玉煙、陳鄭雙承購42號房屋及坐落系爭土地應有部分
    1/3 ，有土地登記簿佐憑（見北調卷第11頁），對照原告興
    建系爭41號建物佔地91平方公尺（即附圖A 、B 部分），42
    號房屋佔用46平方公尺（即附圖C 、D 部分），適約略為2
    比1 之比例，可證系爭土地上之共有人間，實際上確有劃定
    使用範圍，對各自占有管領之部分，互相容忍，對於他共有
    人使用、收益，各自占有之土地，未予干涉，已歷長達40餘
    年，堪認系爭土地存有默示分管契約存在。
  3.原告雖主張：陳義農早於44年1 月31日死亡，陳厚罷亦於49
    年7 月29日死亡，上開陳義農、陳厚罷於55年間出具之土地
    使用權證明書、同意書均非真正等情，固據提出該2 人除戶
    謄本為證（見北調卷第189 、22頁），惟系爭房屋於55年11
    月興建，56年5 月20日竣工，而陳義農於44年1 月31日死亡
    ，持分由其繼承人吳胤男等繼承，渠等復於58年9 月5 日將
    系爭土地持分出售予陳稻興並完成登記，業如前述，若被告
    或陳稻興未經陳義農全體繼承人同意，擅自偽造陳義農印文
    ，持偽造土地使用權證明書、同意書，包括陳義農全體繼承
    人在內之其他共有人焉能容任被告或陳稻興拆除系爭土地上
    舊有木屋，繼而興建系爭房屋，致自己共有權利受損，更將
    持分移轉予陳稻興；再徵諸系爭土地原為被告先祖陳此取得
    ，迨39年10月12日陳此死亡，系爭土地遲至41年7 月26日始
    以買賣為原因移轉登記予陳稻興、陳義農、陳厚罷等3 人（
    見北調卷第13頁）；而陳厚罷於49年7 月29日死亡，其繼承
    人陳玉煙、陳鄭雙於61年4 月14日始辦理繼承登記，系爭土
    地應有部分1/3 卻於54年6 月5 日即出售予陳高氣並辦理登
    記（見北調卷第11頁），可見被告辯稱：因民國50年代地政
    、戶政混亂，此係原共有人陳義農、陳厚罷過世後家屬所為
    權宜措施等語，即非全然無稽，此觀陳義農、陳厚罷之繼承
    人與被告並無任何糾紛益明，是原告所提上開事證，尚不足
    推翻系爭土地原共有人陳稻興、陳義農、陳厚罷及其各自後
    手間確有分管約定之事實。
  (二)若有，原告應否受該分管契約拘束？
  1.按共有人與其他共有人訂立共有物分管之特約後，將其應有
    部分讓與第三人時，除該受讓人不知有分管契約，亦無可得
    而知之情形外，仍應受讓與人所訂分管契約之拘束，用維法
    律秩序之安定，並免善意受讓人受不測之損害（最高法院85
    年度台上字第53號、86年度台上字第992 號、93年度台上字
    第863號判決要旨參照）。
  2.查：系爭41號建物與42號磚造房屋原本分別位於系爭土地上
    ，為兩造不爭，且有照片可證（見本院卷(一)第21、46、47頁
    ），而不動產價值昂貴，依社會一般買賣不動產之交易習慣
    ，買賣不動產者通常會親至現場察看並調查不動產坐落位置
    、使用現況、週邊環境及該不動產之權利義務情形等事項，
    且買受共有物應有部分者，更應調查共有物是否因分管而交
    由共有人或他人占有使用，況本件系爭土地之使用情形係公
    示於眾，原告買受42號房屋，明知系爭41號建物之存在，仍
    願買受之，堪認原告明知或可得而知該分管契約存在，自不
    容事後任予否認，且不因其前手丙○○否認有分管約定（見
    本院卷(一)第241 頁），而有不同，自應受分管契約之拘束。
    是被告依分管契約占有使用特定土地興建系爭41號房屋，即
    無故意或過失不法侵害他人行為或不當得利可言。
六、綜上所述，原告於買受系爭土地應有部分時，對於系爭土地
    共有人間有分管契約之約定，應屬明知或可得而知分管契約
    之存在，自應受分管契約之拘束，從而，原告主張被告無權
    占有系爭土地，侵害原告之所有權，係無法律上原因而受有
    利益，致其受損害，請求被告將系爭建物拆除，將占用土地
    返還予原告及全體共有人，並返還相當於租金之不當得利（
    損害），洵非正當，不應准許。
乙、反訴部分：
一、反訴原告主張：坐落臺北市○○區○○段1 小段538 、538-
    1 、538-2 地號土地，地目：建，面積各為134 平方公尺、
    2 平方公尺、1 平方公尺，合計137 平方公尺（即系爭土地
    ），為兩造所共有，反訴原告應有部分為2/3 ，反訴被告應
    有部分為1/3 ，而兩造就系爭土地並無不能分割之協議，且
    無因物之性質、使用目的不能分割之情形，惟兩造多次洽商
    分割事宜皆未獲置分割協議。爰依民法第823 條第1 項、第
    824 條第2 項之規定，訴請裁判准予分割系爭土地等語。
二、反訴被告則以：請求變價分割或請求補償850 萬元等語，資
    為抗辯。
三、查：兩造共有系爭土地，本訴部分甲○○主張主張乙○○為
    無權占有，請求拆屋還地；乙○○則抗辯有合法占有權源，
    進而提起反訴，請求裁判合併分割系爭土地，本訴與反訴之
    標的即不得謂不相牽連；又反訴原告主張兩造共有系爭土地
    ，地目為建，面積137 平方公尺，應有部分反訴原告為2/3
    、反訴被告為1/3 ，而兩造間就系爭土地並無不分割之協議
    ，且系爭538 地號土地使用分區為第3 種住宅區，538-1 、
    538-2 土地為道路用地（見本院卷(一)第117 頁），依其使用
    目的亦無不能分割之情事，且兩造就系爭土地之分割方法復
    無法達成協議，是反訴原告請求合併裁判分割系爭土地，應
    予准許。
四、按共有物分割之方法，須先就原物分配，如發見共有人中有
    不能按其應有部分受分配者，亦得以金錢補償之。於原物分
    配有困難時，始得予以變賣，以價金分配於各共有人（民法
    第824 條規定及最高法院93年度台上字第1100號判決意旨參
    照）。又裁判分割共有物，屬形成判決，法院定共有物之分
    割方法，固應斟酌當事人之聲明、共有物之性質、經濟效用
    及全體共有人之利益等，而本其自由裁量權為公平合理之分
    配，不受當事人聲明、主張或分管約定之拘束。且法院裁判
    分割共有物，定其分配，應兼顧全體共有人之利益，斟酌各
    共有人之利害關係並共有物之性質、價格、利用價值及經濟
    效用決之（最高法院84年度台上字第1538號判決意旨參照）
    。經查：
  (一)系爭土地面積合計達137 平方公尺，反訴原告占用如附圖所
    示A 、B 部分土地建屋居住使用，反訴被告則占有使用如附
    圖所示C 、D 部分等情，業如前述，本件兩造對共有之土地
    ，並不反對將原物分配與各共有人，僅如何按其成分，獲分
    地區分配於各共有人，或對不能按其應有部分受分配者，如
    何酌以金錢補償之，即非不能定一適當方法以為分割，若遽
    將土地予以變賣，則反訴原告在系爭土地上建築居住之41號
    房屋，勢非拆遷不可，其方法自非妥當，故反訴被告主張變
    價分割，為不可採。
  (二)依反訴原告主張之分割方案，除按反訴原告建物使用土地之
    現狀將該部分土地（即538 、538-1 地號土地）分配予反訴
    原告外，並未依實際需求預留部分土地供作法定空地，而建
    築法所稱之建築基地，包括供建築物本身所占之地面及其所
    應留設之法定空地；且法定空地之留設，應包括建築物與其
    前後左右之道路或其他建築物間之距離，其寬度於建築管理
    規則中定之；應留設之法定空地，非依規定不得分割、移轉
    ，並不得重複使用，其分割辦法由內政部定之（建築法第11
    條參照）。又建築基地法定空地分割辦法，係依建築法第11
    條第3 項規定授權內政部所訂定，屬委任立法，有法律位階
    之效力，依該辦法第3條 第1 、3 、4 款及第4 條分別規定
    ：「建築基地之法定空地併同建築物之分割，非於分割後合
    於左列各款規定者不得為之：一每一建築基地之法定空地與
    建築物所占地面應相連接，連接部分寬度不得小於2 公尺。
    …三每一建築基地均應連接建築線並得單獨申請建築。四每
    一建築基地之建築物應具獨立之出入口」、「建築基地空地
    面積超過依法應保留之法定空地面積者，其超出部分之分割
    ，應以分割後能單獨建築使用或已與其鄰地成立協議調整地
    形或合併建築使用者為限」，是建築基地法定空地之分割，
    應以併同建築物分割或建築基地空地面積超過依法應保留之
    法定空地面積為限。本件如附圖所示A 、B 土地上有系爭建
    物，為55年申請建造執照，當時臺北市都市計畫法臺北市施
    行細則、臺北市土地使用分區管制規則皆尚未公告實施，並
    無相關都市計畫之管制規定可適用，倘適用34年2 月26日內
    政部公布之建築技術規則第17條規定，C 地內有鄰接B 地部
    分面積約26.796平方公尺為法定空地；若依臺北市政府建築
    管理處北市都建照字第09769215100 號函所示，C 地內有鄰
    接B 地部分面積至少有7.1633平方公尺為法定空地，扣除屬
    於法定空地部分，欲開發作為建築，依第三種住宅區扣除前
    後院深度，C 土地幾乎開發建築之可能，此有正聯國際不動
    產估價師事務所97年8 月21日九七正聯國際估字第0808008
    號函送相關說明及附件可稽（見本院卷(一)第297 至304 頁）
    ，參酌卷附臺北市工務局56年使字第690 號建造執照之新建
    工程設計圖所示，系爭建物之建築線亦涵蓋於附圖所示C 部
    分土地，基於現有建物之完整保存及界址一致性之考量，本
    院認為將如附圖所示A 、B 、C 部分土地分配予反訴原告，
    附圖所示D 部分則分予反訴被告，應為妥適之分割方法。至
    反訴原告之分割方案，造成反訴被告之土地無法作最有效之
    利用，則分割結果，雖可成全反訴原告得有效合併使用系爭
    土地，但卻造成反訴被告之土地成為無法申請建築之空地，
    自難認係屬兼顧全體共有人之利益，及妥善考量各共有人之
    利害關係並共有物之性質、價格、利用價值及經濟效用之分
    割方法，並無足採。
  (三)又依該分割方法分割結果，反訴原告所分得之A 、B 、C 部
    分面積為136 平方公尺，反訴被告分得之D 部分面積則為1
    平方公尺，二者相差135 平方公尺，與兩造就系爭3 筆土地
    之應有部分，未盡相符，自應由反訴原告補償反訴被告。爰
    審酌C 部分土地面積為45平方公尺，以538 地號土地於97年
    1 月公告現值為19萬5000元計算（見本院卷第137 頁），則
    C 部分土地價值應為877 萬5000元，茲反訴被告僅請求補償
    850 萬元（見本院卷(一)第134 頁），尚屬妥適。
五、從而，反訴原告依民法第823 條第1 項之規定，起訴請求合
    併分割兩造共有系爭土地，洵屬有據，應予准許，並由本院
    依職權命分割方法及命反訴原告以金錢補償反訴被告850 萬
    元。
丙、本件為判決之基礎已臻明確，兩造其餘之攻擊或防禦方法及
    證據，經本院斟酌後，認為均不足以影響本判決之結果，亦
    與本案爭點無涉，自無逐一詳予論駁之必要，併此敘明。
丁、據上論結：本訴部分原告之訴為無理由，反訴部分反訴原告
    之訴為有理由，應依民事訴訟法第78條、第80條之1 ，判決
    如主文。
中    華    民    國    97    年    11    月    14    日
                  民事第五庭    法  官  胡宏文
以上正本係照原本作成
如對本判決上訴，須於判決送達後20日內向本院提出上訴狀
中    華    民    國    97    年    11    月    18    日
                                書記官  曾寶生


司法院資訊處製作；財團法人民間司法改革基金會備份。
